【裁判字號】    98,上,186
【裁判日期】    990309
【裁判案由】    損害賠償
【裁判全文】
臺灣高等法院臺南分院民事判決  98年度上字第186號
上  訴  人  丁○○即陳火枝之.
            戊○○即陳火枝之.
            丙○○即陳火枝之.
共      同
訴訟代理人  陳信宏  律師
共      同
複  代理人  庚○○
被  上訴人  和欣汽車客運股份有限公司
法定代理人  甲○○
訴訟代理人  己○○
被  上訴人  乙○○
上列當事人間因請求損害賠償事件，上訴人對於中華民國98年8
月17日臺灣雲林地方法院第一審判決（97年度重訴字第44號）提
起上訴，本院於99年2月23日言詞辯論終結，判決如下：
    主  文
上訴駁回。
第二審訴訟費用由上訴人負擔。
    事  實  及  理  由
壹、上訴人主張：被上訴人乙○○係被上訴人和欣客運股份有限
    公司（下稱和欣公司）之司機，係從事駕駛業務之人，其於
    民國（下同）96年2月25日上午8時39分許，駕駛492-FC號大
    客車沿國道一號高速公路南下，行經234公里440公尺處，其
    本應注意後車與前車之間應保持隨時可以煞停之距離，及其
    車前狀況，隨時採取必要之安全措施；又汽車行駛高速公路
    ，前後兩車間之行車安全距離，在正常天候狀況下，大型車
    時速80公里時，最小距離為60公尺，而依當時天候陰、日間
    自然光線、國道直路、柏油路面、濕潤、無缺陷、無障礙物
    、視距良好等情形，又無不能注意之情事，其因駕駛時數過
    長，身心疲勞，竟疏於注意，仍貿然前行，未注意前後車距
    離及車前狀況，隨時採取應變措施，致其於查覺與前車即莊
    世民所駕駛車號2320-QQ租用小貨車（即工程車）之車距過
    近時，已避煞不及，遂追撞該工程車左後方車尾，致該工程
    車失控撞上旁邊護欄，其內坐駕駛座旁之乘客陳火枝因衝撞
    而撞破擋風玻璃掉落車外，因此受有左側顱內硬腦膜下血腫
    併左額葉腦挫傷出血、外傷性頸椎病變、嚴重頭頸外傷、腦
    挫傷、左側額葉挫傷、頸椎3-6椎椎間盤突出併髓損傷、背
    後3-6椎盤減壓手術、併背根髓病變、四肢不完全截攤、吞
    嚥困難等重傷害，並經鑑定為身心障礙者，生活均無法自理
    ，需仰賴他人照顧，雖延醫治療至97年9月17日，仍因前述
    傷勢過重，致不幸過世。而本件之肇事責任業經臺灣省嘉雲
    區車輛行車事故鑑定委員會鑑定表示：「一、乙○○駕駛民
    營客運車，日間未注意車前狀況，由後追撞前行工程車，衍
    生連環肇事，為肇事原因。二、陳火枝所搭乘訴外人莊世民
    駕駛之2320-QQ號工程車，已設有警示設施，被由後追撞，
    無肇事因素。……。」，被上訴人乙○○既為肇事原因，具
    有過失甚明，且與陳火枝所受傷害乃至於死亡結果間均具有
    因果關係。又被害人陳火枝於本件車禍發生當時，應有繫安
    全帶，縱認陳火枝未繫安全帶，因陳火枝所為撿拾垃圾之工
    作須上上下下，依相關規定或高速公路管理局與被害人公司
    之約定，應有無須繫安全帶之規定，則難認陳火枝與有過失
    ，即使陳火枝未繫安全帶與有過失，惟如無被上訴人乙○○
    之過失違規行車行為，則根本不會發生本件車禍，原審認定
    陳火枝就本件車禍結果應負百分之60責任，而導致被上訴人
    除保險責任外，無須再負擔任何賠償責任，其過失比例之認
    定顯然過高。再者，被上訴人和欣公司係被上訴人乙○○之
    僱用人，依法亦應負連帶損害賠償責任。為此，上訴人因本
    件車禍所得請求之財產上及非財產上等一切損害金額為新台
    幣（下同）300萬6,311元（包含醫療費用7萬4,349元＋看護
    費用16萬4,500元＋支出增加生活上需要費用1萬9,242元＋
    工作損失37萬7,200元＋喪葬費用37萬1,020元＋精神慰撫金
    350萬元＝450萬6,311元，扣除上訴人已領取之強制汽車責
    任保險金150萬元）。經原審判決被上訴人乙○○應賠償上
    訴人145萬4,116元，因上訴人已領取強制汽車責任保險金16
    0萬0,019元，已不得再向被上訴人請求賠償，從而判決駁回
    上訴人之訴，上訴人不服提起上訴等語。並聲明：(一)原判決
    廢棄。(二)被上訴人應連帶給付上訴人203萬5,272元，及自起
    訴狀繕本送達翌日起至清償日止，按年息百分之5計算之利
    息。(三)上訴人願供擔保，請准予宣告假執行。(四)第一、二審
    訴訟費用由被上訴人負擔。
貳、被上訴人則提出如下之抗辯：民事判決無須受刑事判決之拘
    束，刑事判決所為事實之認定，於為獨立民事訴訟之裁判時
    ，本不受其拘束，而民事法院雖得依自由心證，以刑事判決
    認定之事實為民事判決之基礎，為最高法院40年台上字第15
    61號判例所闡釋。基於審判獨立原則，刑事判決所為事實之
    認定，於獨立民事訴訟之裁判時本不受其拘束。對於上訴人
    主張其看護費用16萬4,500元、工作損失37萬7,200元、醫療
    費用7萬4,349元、已請領強制險160萬0,019元、增加生活費
    用1萬9,242元部分不爭執；但對於精神慰撫金部分認為請求
    之金額太高。又被上訴人對於支出喪葬費用37萬1,020元部
    分並不爭執，惟不同意給付上訴人喪葬費用。而本件依成大
    研究發展基金會『鑑定意見書』：「D1.增加考慮乙○○駕
    駛營業大客車超速行使的因素，事故責任分配比例為：莊世
    民（訴外人）-12％……乙○○（被上訴人）-8％……陳火
    枝（被害人）-80％……」，則被上訴人乙○○於本件車禍
    發生所負之過失責任比例應為百分之8，上訴人依法得請求
    之金額×0.08始為被上訴人應給付之金額，方為公允。又被
    害人陳火枝未繫安全帶之行為，係本件事故中遭拋出車外致
    受傷之主因，上訴人所提出之網頁畫面僅足說明安全帶於特
    殊情況下有脫落之可能性，並無法證明本件車禍時，陳火枝
    所繫之安全帶係為脫落。此外，上訴人並未提出其他證據足
    資證明陳火枝所繫之安全帶是因撞擊力道過猛而脫落，故其
    主張陳火枝於車禍時有繫安全帶之事實自難信為真。由此可
    知，陳火枝未繫安全帶之行為係飛出車外致受傷之主因，陳
    火枝就其自身所受傷害之發生或擴大與有過失，被上訴人主
    張就賠償金額應過失相抵等語。並聲明：(一)上訴駁回。(二)第
    二審訴訟費用由上訴人負擔。(三)如受不利判決，願供擔保請
    宣告免予假執行（上訴人於原審請求被上訴人應連帶給付上
    訴人300萬6,311元，及自起訴狀繕本送達翌日起至清償日止
    按年息百分之5計算之利息，經原審判決駁回上訴人之訴，
    上訴人僅就原審判決其敗訴部分之其中203萬5,272元提起上
    訴，其餘敗訴部分未提起上訴，已確定，不在本院審理範圍
    ）。
、兩造不爭執及爭執之事項：
一、兩造不爭執之事項：
  (一)被上訴人乙○○為被上訴人和欣公司雇用之營業大客車駕駛
    人，以駕駛汽車為業。
  (二)96年2月25日8時39分，被上訴人乙○○駕駛車牌號碼492-FC
    營業大客車，沿國道中山高速公路由北往南行駛，行經該路
    段雲林縣西螺鎮○○段234公里440公尺南向外側車道時，與
    2320-QQ自小客貨車發生擦撞失控而肇事。
  (三)針對上開車禍之發生，被上訴人乙○○有疏未與前車保持安
    全距離，復未注意車前狀況，隨時採取必要之安全措施之過
    失。
  (四)被害人陳火枝因上開交通事故受猛力撞擊而受有左側顱內硬
    腦膜下血腫併左額葉腦挫傷出血、外傷性頸椎病變等傷害，
    經送醫急救後，仍因嚴重頭頸外傷、腦挫傷、左側額葉挫傷
    出血、頸椎3-6椎椎間盤突出併髓損傷、背後3-6椎盤減壓手
    術、併背根髓病變、四肢不完全截癱，而經鑑定為身心障礙
    者。
  (五)陳火枝所受前開傷害與被上訴人乙○○之過失行為間具有相
    當因果關係。
  (六)刑事部分業經原審以96年度交簡上字第79號刑事判決被上訴
    人乙○○有期徒刑2年2月確定在案。
  (七)被上訴人對於上訴人主張之下列金額不爭執：
  1.醫療及復健費用7萬4,349元。
  2.已支出之看護費用16萬4,500元。
  3.增加生活上之支出費用1萬9,242元。
  4.減少工作收入的損失37萬7,200元。
  5.上訴人已請領強制險160萬0,019元。
二、兩造爭執之事項：
  (一)肇事責任之認定究應依上訴人主張以臺灣省嘉雲區車輛行車
    事故鑑定委員會之鑑定及臺灣省車輛行車事故覆議鑑定委員
    會所為之分析意見：「一、乙○○駕駛民營客運車，日間未
    注意車前狀況，由後追撞前行工程車，衍生連環肇事，為肇
    事原因。二、莊世民駕駛工程車，已設有警示設施，被由後
    追撞，無肇事因素。……」為準，認被上訴人乙○○應負完
    全之責任？抑或採據被上訴人所主張以成大研究發展基金會
    之鑑定意見：「D1.增加考量乙○○駕駛營業大客車超速行
    使的因素，事故責任分配比例為：莊世民-12％……乙○○
    -8％……陳火枝-80％……」，認陳火枝亦與有過失？
  (二)如認為陳火枝有過失，則其與被上訴人乙○○之過失比例為
    何？有無過失相抵的適用？
  (三)如認為陳火枝有過失，被上訴人應賠償之金額為何？
肆、得心證之理由：
一、有關本件肇事責任之認定究應依上開何者鑑定意見為準部分
    ，審酌如下：
  (一)依台灣雲林地方法院檢察署（下稱雲林地檢署）96年度相字
    第141號之刑事相驗卷內所附現場照片及現場圖（見雲林地
    檢署96年度相字第141號卷第5至6、36頁以下）顯示：國道1
    號南下234公里440公尺處係系爭工程車撞擊護欄之位置，而
    國道1號南下234公里420公尺處是系爭大客車煞車之始點，
    依此研判，本件車禍發生撞擊之地點應在國道1號南下234公
    里420公尺至234公里440公尺之間，在此地點，現場並無路
    肩可供通行；而據雲林地檢署96年度偵字第2406號之刑事偵
    查卷宗內承辦員警謝金旺補繪之警繪圖示（見雲林地檢署96
    年度偵字第2406號卷第7頁）顯示：同路段從234公里200公
    尺處起即已先斜放三角錐桶，到了234公里300公尺前即已有
    斜放紐澤西護欄，至234公里300公尺處時即完全無路肩；而
    原審依職權函請國道公路警察局第四警察隊斗南分隊承辦本
    件交通事故之警員謝金旺及小隊長林志全二人到庭說明，其
    二人亦證稱於事發當天在國道1號南下234公里300公尺處路
    肩即已完全封閉，三角錐係在國道1號南下234公里200公尺
    處就開始斜放，一直到234公里300公尺前開始有水泥護欄，
    於234公里300公尺處即完全沒有路肩，並提出與事故當天路
    況相同之事故第二天補拍照片一張為證（見原審卷(二)第209
    、210、210頁反面、215頁），依上開資料及證人之證詞可
    知，本事故發生當天於國道1號南下234公里200公尺處即已
    開始斜放三角錐直到國道1號南下234公里300公尺處即完全
    無路肩，依照片所示約於國道1號南下234公里250公尺處其
    空間即無法供系爭工程車行駛。依當天現場情形及常人之開
    車經驗可知，訴外人莊世民駕駛工程車行經上開路段，應於
    三角錐放置起點即234公里200公尺處或之前，即應變換至外
    側車道，如其採漸次變換之方式至外側車道，於234公里200
    公尺至234公里250公尺之間即有部分車體是在外側車道行駛
    ，至少在234公里250公尺後，訴外人莊世民駕駛之工程車即
    應完全在外側車道行駛，否則即將撞及前方封閉路肩之紐澤
    西護欄，而乙○○所駕駛之大客車則係於234公里420公尺處
    開始煞車，顯然於乙○○撞及系爭工程車前，莊世民駕駛工
    程車已於外側車道行駛至少220公尺以上。
  (二)按汽車在同一車道行駛時，除擬超越前車外，後車與前車之
    間應保持隨時可以煞停之距離。又汽車行駛時，駕駛人應注
    意車前狀況及兩車併行之間隔，並隨時採取必要之安全措施
    ，道路交通安全規則第94條第1項、第3項分別定有明文。次
    按汽車行駛高速公路及快速公路，前後兩車間之行車安全距
    離，在正常天候狀況下，大型車如時速為90公里及100公里
    時，行車最小安全距離分別為70公尺及80公尺；第一項規定
    如遇濃霧、濃煙、強風、大雨、夜間行車或其他特殊狀況時
    ，其安全距離應酌量增加，並保持隨時可以煞停之距離，高
    速公路及快速公路交通管制規則第6條第1項、第2項亦定有
    明文。又所謂安全距離，係指當前方車輛發生異常狀況時，
    後隨車輛之駕駛人得以在正常反應條件下可以即時煞車，不
    追撞前車，或是避免陷入危險狀況。此種與前方車輛應保持
    的距離，即謂安全距離，會因車輛、速率、駕駛人反應能力
    之不同而異。車輛駕駛人在行駛中追撞前車，除有偶發不能
    抗拒之事由外，應表示駕駛人未能注意交通狀況，而適度調
    整與前車間之安全距離。經查，被上訴人乙○○駕駛系爭大
    客車於發生車禍時，依其所駕駛之大客車行車紀錄器顯示其
    撞擊前及緊急向左閃避前其營業大客車車速約95公里左右（
    見雲林地檢署96年度相字第141號卷第28頁），顯逾當地之
    速限80公里，且當時天候陰、日間自然光線、國道直路、柏
    油路面、濕潤、無缺陷、無障礙物、視距良好並無偶發不能
    抗拒之情形下，依其時速約95公里之車速，其與前車行車安
    全距離至少應相距有70公尺以上，其未保持安全距離，並注
    意車前狀況，隨時採取必要之安全措施，致其於查覺與前車
    即莊世民所駕駛之工程車車距過近時避煞不及，遂追撞該工
    程車之車尾而造成本件車禍。本件車禍經送請臺灣省嘉雲區
    車輛行車事故鑑定委員會之鑑定結果，其鑑定意見認：「一
    、乙○○駕駛民營客運車，日間未注意車前狀況，由後追撞
    前行工程車，衍生連環肇事，為肇事原因。二、莊世民駕駛
    工程車，已設有警示標誌，被由後追撞，無肇事原因。」有
    該會96年4月18日嘉雲區960180案鑑定報告書附卷可稽（見
    原審96年度交簡上附民字第9號卷第21頁），上開鑑定意見
    係以大客車與工程車碰撞之地點為234公里440公尺處而為認
    定（見原審96年度交簡上附民字第9號卷第21頁），與前開
    認定之事實雖不相符，然其餘部分之事實，則與本院認定相
    同，惟不論訴外人莊世民所駕駛之工程車於變換至外側車道
    後，已行駛240公尺或220公尺，始發生本件車禍，均無礙被
    上訴人乙○○駕駛客運車自後追撞前車之事實，上開鑑定意
    見書仍屬可採。是堪認本件車禍係乙○○駕駛營業大客車，
    未注意車前狀況，並保持安全距離，自後追撞前行工程車，
    為肇事原因，而訴外人莊世民並無肇事因素，故上訴人主張
    被上訴人乙○○於本件車禍之發生應負過失責任即屬可採。
  (三)雖本件肇事責任亦經送請財團法人成大研究發展基金會鑑定
    ，其鑑定意見以：「根據莊世民的陳述：『沿著路肩行駛直
    到路旁擺置的道路施工標誌牌後沿漸變區變換到外側車道』
    ，因為圖58頁下幀照片標誌指的是『前方1公里無路肩』該
    標誌處仍有路肩，59頁上幀照片『前方300公尺無路肩』，
    該處亦的確仍有路肩，直到59頁下幀照片見到『前方無路肩
    長1600公尺』。因此根據莊世民上述陳述，本鑑定分析不認
    為59頁上下兩幀照片的交通錐臨時性管制措施於事故當時即
    存在於鄰近事故的路段上，傾向於莊世民於見到59頁下幀照
    片『前方無路肩長1600公尺』【按即南下234公里300公尺處
    】才漸變至外側車道並遭到營大客車撞擊」（見原審卷(二)第
    60頁），另以：「考慮234公里+400公尺是租小貨車（按：
    指工程車，下同）撞及護欄之位置，不是營大客車撞擊租小
    貨車之撞擊點，因此撞擊點會發生於較234公里+400公尺前
    （北）之處，…。」（見原審卷(二)第66頁），最後鑑定意見
    重建肇事過程為：「本車禍發生前，莊世民駕駛2320-QQ號
    小自貨車，乘坐陳火枝由從彰化埤頭交流道南下沿途撿拾掉
    落物及垃圾，同時乙○○駕駛492-FC號營業大客車，沿高速
    公路北往南行駛。莊世民駕駛小自貨車以行駛在路肩為主，
    至事故地點前方233公里+300公尺，路邊設有『前方1公里無
    路肩』標誌後，租小貨車沿路肩封閉漸變段逐漸匯入外側車
    道，此時乙○○駕駛營大客車超速行駛，見狀緊急煞車並向
    左迴避，但是仍追擦撞租小貨車左後車尾，並隨後撞擊並衝
    過中央護欄，與對向南往北3613-SR號休旅車迎面撞及，發
    生第二階段車禍。」（見原審卷(二)第72頁），並因此認定：
    「D1.增加考慮乙○○駕駛營業大客車超速行駛的因素，事
    故責任分配比例為：莊世民-12％（由路肩匯入外側車道時
    ，無優先路權，卻判斷及變換車道不當，引致車禍）、乙○
    ○-8％（營大客車超速行駛，未注意車前狀況，引致車禍）
    、陳火枝-80％（未依法繫安全帶，以致在所乘坐車輛遭受
    撞擊時，他人未受傷，自己卻被拋出車外，嚴重受傷）」（
    見原審卷(二)第76、77頁）。因上揭鑑定意見係以工程車是於
    234公里300公尺處始行變換至外側車道，並以大客車與工程
    車碰撞之地點為234公里400公尺前為基礎事實所為之鑑定，
    與前揭本院認定之事實顯有不符，是成大研究發展基金會就
    莊世民肇事責任部分所為之鑑定意見，自不應予採用。
二、關於陳火枝於事故發生時有無繫安全帶，而就其所受損害與
    有過失，如認為陳火枝有過失，則其與被上訴人乙○○之過
    失比例為何部分：
  (一)按損害之發生或擴大，被害人與有過失者，法院得減輕賠償
    金額，或免除之，民法第217條第1項定有明文。次按當事人
    主張有利於己之事實，就其事實有舉證之責任，民事訴訟法
    第277條亦定有明文。又事實有常態與變態之分，其主張常
    態事實者無庸負舉證責任，反之，主張變態事實者，則須就
    其所主張之事實負舉證責任（最高法院86年度台上字第717
    號、86年度台上字第891號判決參照）。因安全帶可以在正
    面或後方撞擊之車禍事故中，有效抑制身體前傾，避免碰撞
    車內物品甚至拋出車外之效用，為吾人所熟知，是於車禍事
    故中，有繫安全帶者不致被拋出車外為常態，上訴人主張陳
    火枝在繫安全帶後仍因衝撞脫落始撞破擋風玻璃掉落車外即
    屬變態之事實，依前開法條規定與判決意旨，應由上訴人就
    此部分變態事實負舉證責任，合先敘明。
  (二)本件上訴人雖主張陳火枝有繫安全帶，且安全帶可能因為撞
    擊力道過猛導致脫落，並提出證人莊世民之證言與網頁畫面
    影本為據，惟查，證人莊世民於原審審理時到庭證稱：「（
    問：陳火枝有無繫安全帶？）答：『上車的時候有。』（問
    ：「車禍當時有沒有繫安全帶？）答：『出車之前我們都會
    檢查安全措施有無做好，才會上路，他當時有戴工程帽。他
    有繫安全帶。』（問：車禍當時陳火枝有飛出車外？）答：
    『當時我暈過去了，所以他怎麼飛出去我不知道。』（問：
    你醒來後有無再開這輛工程車？）答：『沒有，這個車子的
    狀況我不清楚，因為是公司在處理。』（問：陳火枝位置上
    的安全帶是否有壞掉？）答：『出車之前沒有壞，但是碰撞
    之後沒有檢查。』（問：醒來的時候在現場還是醫院？）答
    ：『現場。我醒來的時候就趕快下車去找我的助手，當時他
    已經在車外了。』（問：是否從擋風玻璃前飛出去？）答：
    『擋風玻璃有破掉。』（問：門的車窗有無破掉？）答：『
    沒有。』（問：車窗當時是開或是關？）答：『不知道。』
    （問：當你醒來時，你的工程車有無翻覆？）答：『沒有。
    』等語（見原審卷(二)第183及183頁反面），而觀證人莊世民
    於96年2月25日事故發生後警察訊問時之陳述內容（見雲林
    地檢署96年度相字第141號卷第13頁以下及原審卷(二)第236至
    240頁）可知，事故發生後，工程車於南下234公里440公尺
    處撞及護欄，前擋風玻璃破掉，陳火枝飛出車外後，工程車
    仍繼續前進至南下234公里540公尺處停車，肇事後莊世民即
    打電話給公司領班，未向警方報案，並幫忙救陳火枝之情形
    ，堪認車禍當時證人莊世民並無暈過去，應如其所稱之一陣
    茫然（見原審卷(二)第231頁調查筆錄），其應知陳火枝是如
    何飛出車外之情形，故其於原審作證時顯然有所隱瞞，且以
    系爭工程車僅左後方有些微受損及證人莊世民於同一事故中
    ，繫安全帶之結果，並未如陳火枝撞破擋風玻璃掉落車外，
    且莊世民於原審審理時亦自承僅胸部受有瘀青，未如陳火枝
    遭受前述之嚴重傷害等情，堪認本件事故發生時之撞擊力道
    並非強大，難認足致安全帶脫落，如陳火枝於車禍當時有繫
    安全帶，安全帶應能發揮其應有之功效，不致飛出車外，故
    自難僅憑證人莊世民之證言即遽認陳火枝當時有繫安全帶。
    而上訴人所提出之網頁畫面亦僅足說明安全帶於特殊情況下
    有脫落之可能性，並無法證明本件車禍時，陳火枝所繫之安
    全帶脫落。此外，上訴人並未提出其他證據足資證明陳火枝
    所繫之安全帶是因撞擊力道過猛而脫落，故其主張陳火枝於
    車禍有繫安全帶之事實自難信為真實。是堪認陳火枝於車禍
    發生時並未繫安全帶之事實為真，因陳火枝就自身所受傷害
    之發生或擴大為與有過失，依上揭規定，被上訴人主張就賠
    償金額應過失相抵等語，自屬有據，應予准許。又上訴人主
    張縱認陳火枝未繫安全帶，因陳火枝所為撿拾垃圾之工作須
    上上下下，依相關規定或高速公路管理局與陳火枝公司之約
    定，應有無須繫安全帶之規定，則難認陳火枝與有過失云云
    ，惟由交通部台灣區○道○○○路局中區工程處99年1月14
    日中斗字第0996000224號函覆本院說明記載：「二、經查旨
    揭事項因工作性質特殊且機動，本處並未與錦有企業有限公
    司（下稱錦有公司）有上開約定（即指依撿拾高速公路上垃
    圾之工作性質，有否可免繫帶安全帶之規定？本處與錦有公
    司有無上開之約定？），故應依實際工作狀況而定。」（見
    本院卷第58頁）可知，陳火枝所從事之撿拾高速公路上垃圾
    工作性質，雖屬特殊且機動，然並未因此得以免繫安全帶，
    且國道高速公路局亦未與陳火枝所屬之錦有公司有得免繫安
    全帶之約定，況繫安全帶乃保護駕駛人及副駕駛座乘客安全
    而設，且繫安全帶輕而易舉，自不能因撿拾垃圾需隨時上上
    下下而致生命之保護於不顧，是上訴人所為之上開主張，尚
    非可採。
  (三)本院審酌證人莊世民於本件車禍僅受有擦傷之傷害，而同在
    車內之陳火枝如有繫安全帶，當不致被拋出車外，所受之傷
    害即不會如此嚴重，是本院認陳火枝就拋出車外的後果，應
    由陳火枝負責，本院審酌本件之車禍之各項情節，酌定陳火
    枝就本件受傷之結果應負擔百分之60之過失責任，被上訴人
    僅負擔百分之40之過失責任，故應減輕被上訴人百分之60之
    賠償金額。
三、關於上訴人得請求被上訴人賠償之金額部分：
  (一)按因故意或過失，不法侵害他人之權利者，負損害賠償責任
    ；汽車、機車或其他非依軌道行駛之動力車輛，在使用中加
    損害於他人者，駕駛人應賠償因此所生之損害；不法侵害他
    人之身體或健康者，對於被害人因此喪失或減少勞動能力或
    增加生活上之需要時，應負損害賠償責任；不法侵害他人之
    身體、健康、名譽、自由、信用、隱私、貞操，或不法侵害
    其他人格法益而情節重大者，被害人雖非財產上之損害，亦
    得請求賠償相當之金額；不法毀損他人之物者，被害人得請
    求賠償其物因毀損所減少之價額，民法第184條第1項前段、
    第191條之2前段、第193條第1項、第195條第1項前段、第
    196條分別定有明文。上訴人之父陳火枝因本件車禍受有上
    開傷害，而被上訴人乙○○就車禍之發生，應負侵權行為責
    任，已如前述，此二者間具有相當因果關係，則上訴人依上
    開規定，請求被上訴人賠償損害，自屬有據。茲就上訴人得
    請求之項目及金額，核列如下：
  1.上訴人主張被害人陳火枝因本件事故支出醫療及復健費用7
    萬4,349元、看護費用16萬4,500元、增加生活上之支出費用
    1萬9,242元、減少工作收入的損失37萬7,200元，總計63萬
    5,291元部分，為被上訴人不爭執，此部分之請求，自屬有
    理。
  2.精神慰撫金部分：按以人格權遭遇侵害，受有精神上之痛苦
    ，而請求慰藉金之賠償，其核給之標準，須斟酌雙方之身分
    、資力與加害程度及其他各種情形核定相當之數額。且所謂
    「相當」，應以實際加害情形與其身體、健康等受損害是否
    重大，及被害人之身分、地位與加害人之經濟情況等關係定
    之（最高法院47年台上字第1221號判例、86年度台上字第35
    37號判決參照）。本院審酌被上訴人與被害人陳火枝之社會
    地位、經濟狀況、實際加害情形、受傷之程度及被害人陳火
    枝所受精神上痛苦等一切情狀：上訴人之父陳火枝於39年9
    月12日生，原在錦有公司上班，在高速公路從事撿拾垃圾之
    工作，月薪為2萬0,100元，育有三子，此有上訴人所提之勞
    工退休金提繳申報表、繼承系統表及戶籍謄本在卷可查（見
    原審卷(一)第75頁、卷(二)第84、89至90頁），經此車禍後，倒
    臥病榻近1年8個月，精神上有極端之痛苦；被上訴人乙○○
    52年6月1日生，從事司機工作，因本件車禍事故經原審以96
    年度交簡上字第79號刑事判決有期徒刑2年2月確定在案，目
    前入獄服刑中，被上訴人和欣公司為運輸業者等情，認上訴
    人請求之精神慰撫金以300萬元為適當，逾此範圍之請求，
    尚無理由，不應准許。
  3.喪葬費用部分：上訴人主張其等因其父陳火枝死亡支出喪葬
    費用37萬1,020元，此係由其遺產支出，且因其死亡與被上
    訴人乙○○之過失行為間有因果關係，故上訴人承受訴訟後
    ，依民法第192條及繼承之法律關係，仍得向被上訴人請求
    賠償喪葬費用云云，被上訴人對其支出上開喪葬費之金額不
    爭執，但否認應由被上訴人賠償。按不法侵害他人致死者，
    對於支出醫療及增加生活上需要之費用或殯葬費之人，亦應
    負損害賠償責任，民法第192條第1項固定有明文。然依上揭
    民法第192條第1項之規定，係加害人應對於支出殯葬費用之
    人負損害賠償之責，是非支出殯葬費之人即不得請求殯葬費
    用。而上訴人主張其等因其父陳火枝死亡支出喪葬費用37萬
    1,020元，此係由其遺產支出，故上訴人並非實際支出殯葬
    費用之人，應不得請求殯葬費用，且於本件訴訟中，上訴人
    並非基於其本人固有之權利而承受本件訴訟，而係本於其父
    陳火枝之地位而請求，自不得再依自己之權利再為請求，故
    上訴人此部分之請求為無理由，不應准許。
  4.綜上所述，上訴人因被害人陳火枝於本件車禍事故所受損害
    所得請求之總額為363萬5,291元（計算式：635,291＋3,000
    ,000＝3,635,291）。
  (二)又陳火枝就上揭損害之發生及擴大亦與有過失，應自負百分
    之60之過失責任，故上訴人僅得請求被上訴人負擔百分之40
    之賠償金額，已如前述，依此計算，上訴人就所受損害金額
    363萬5,291元中，得請求被上訴人賠償145萬4,116元（計算
    式：3,635,291×0.4＝1,454,116，元以下四捨五入）。
四、末按保險人依本法規定所為之保險給付，視為被保險人損害
    賠償金額之一部分，被保險人受賠償請求時，得扣除之，強
    制汽車責任保險法第32條亦有明文。本件上訴人已受領強制
    汽車責任保險金160萬0,019元之事實，為兩造所不爭執，依
    上規定，該部分視為被上訴人損害賠償金額之一部，應自上
    訴人所請求之金額中扣除。
五、綜上，被上訴人乙○○應賠償上訴人145萬4,116元，因上訴
    人已領取強制汽車責任保險金160萬0,019元，已不得再向被
    上訴人請求賠償。又受僱人因執行職務，不法侵害他人之權
    利者，由僱用人與行為人連帶負損害賠償責任，固為民法第
    188條第1項前段所明定，惟該條所定僱用人之連帶賠償責任
    ，以受僱人因侵權行為負損害賠償責任為要件，本件上訴人
    既已不得對受僱人乙○○請求賠償，則僱用人和欣公司自亦
    不負連帶賠償之責。
伍、綜上所述，上訴人依據侵權行為之法律關係，請求被上訴人
    連帶給付203萬5,272元，及自起訴狀繕本送達翌日起至清償
    日止，按週年利率百分之5計算之利息部分，為無理由，應
    予駁回。其假執行之聲請亦失所附麗，應併予駁回。原審為
    上訴人敗訴之判決，及駁回其假執行之聲請，於法並無不合
    ；上訴人上訴意旨指摘原判決不當，求予廢棄改判，為無理
    由，應予駁回。
陸、本件判決結果已明，兩造其餘之攻擊或防禦方法，經本院斟
    酌後，認為均與判決之結果不生影響，自無逐一詳予論駁之
    必要，併此敘明。
柒、據上論結，本件上訴為無理由，依民事訴訟法第449條第1項
    、第78條、第85條第1項前段，判決如主文。
中    華    民    國    99    年    3     月     9    日
                  民事第三庭    審判長法  官    黃崑宗
                                      法  官    張世展
                                      法  官    蘇重信
上為正本係照原本作成。
如對本判決上訴，須於判決送達後20日內向本院提出上訴狀，未
表明上訴理由者，應於上訴後20日內，向本院提出理由書（須附
繕本）。依法須繳納裁判費並應委任律師為訴訟代理人，始得上
訴。
中    華    民    國    99    年    3     月     9    日
                                      書記官    陳嘉琍
【附記】
民事訴訟法第466條之1：
(1)對於第二審判決上訴，上訴人應委任律師為訴訟代理人。但上
  訴人或其法定代理人具有律師資格者，不在此限。
(2)上訴人之配偶、三親等內之血親、二親等內之姻親，或上訴人
  為法人、中央或地方機關時，其所屬專任人員具有律師資格並
  經法院認為適當者，亦得為第三審訴訟代理人。
民事訴訟法第466條之2第1項：
  上訴人無資力委任訴訟代理人者，得依訴訟救助之規定，聲請
  第三審法院為之選任律師為其訴訟代理人。

司法院資訊處製作；財團法人民間司法改革基金會備份。
